臺北高等行政法院判決
　　　　　　　　　　　　　　　　　　 94年度訴字第00629號
　　　　　　　　　　　　　　　.
原　　　告　甲○○
代　表　人　乙○○
訴訟代理人　羅嘉希律師
　　　　　　陳文炯(會計師)
複代理人　　陳建宏(會計師)
被　　　告　財政部臺灣省北區國稅局
代　表　人　許虞哲(局長)
訴訟代理人　丙○○
上列當事人間因稅捐稽徵法事件，原告不服財政部中華民國93年
12月30日台財訴字第09300479630號訴願決定，提起行政訴訟。
本院判決如下：
　　主  文
原告之訴駁回。
訴訟費用由原告負擔。
　　事  實
一、事實概要：原告與香港商捷時海外貿易有限公司臺灣分公司
    （以下簡稱香港商捷時公司）訂定合作契約，於民國88年4
    月至91年2月收取佣金 (即租金)計新臺幣 (下同)15,228,73
    3元，涉嫌未依規定給予他人憑證，案經檢舉，並經財政部
    臺北市國稅局查得，移由被告審理違章成立，遂依稅捐稽徵
    法第44條規定，按查明認定之總額處百分之五罰鍰計761,43
    6元。原告不服，申請復查，未獲變更，遂向財政部提起訴
    願。經訴願決定駁回，原告猶未甘服，遂向本院提起行政訴
    訟。
二、兩造聲明：
　(一)原告聲明：
  1.原處分、復查決定及訴願決定均撤銷。
  2.訴訟費用由被告負擔。
　(二)被告聲明：
  1.駁回原告之訴。
  2.訴訟費用由原告負擔。
三、兩造之主張：
甲、原告主張：
  (一)合作店之銷售經營模式，與百貨公司及加盟店相同。被告認
    為合作店之經營模式，乃承租店面之直營店，與事實不符；
    按專櫃業者先將貨物銷售給店家，再由店家銷售貨物給消費
    者，此種經營模式，貨物之所有權先由專櫃業者移轉給店家
    (專櫃業者開立發票給店家)，再由店家移轉給消費者 (店家
    開立發票給消費者)，屬於此種經營模式者，包括「百貨公
    司」「加盟店」與「合作店」。關於百貨公司之經營模式，
    我國實務上從未認為百貨公司係出租場地給專櫃業者使用以
    賺取租金，百貨公司更不可能開立發票給專櫃業者，此有財
    政部77年4月2日台財稅字第7611 26555號函與86年2月2日台
    財稅字第861885178號函可參。合作店之經營模式既與百貨
    公司完全相同，被告認為原告係出租場地收取租金，但卻未
    給予憑證云云，顯然與事實不符。
  (二)人民如何安排其營業活動，屬於契約自由之範疇，被告無權
    置喙：
  1.按契約自由與私法自治原則，乃現代國家民事法律制度之基
    本原則，司法院釋字第576號解釋揭示：「契約自由為個人
    自主發展與實現自我之重要機制，並為私法自治之基礎，除
    依契約之具體內容受憲法各相關基本權利規定保障外，亦屬
    憲法第22條所保障其他自由權利之一種。」此外，依民法第
    71條與第72條之反面解釋，法律行為不違反強制或禁止規定
    ，亦不違反公共秩序與善良風俗者，均屬有效，契約當事人
    以外之任何第三人，均無權剝奪法律賦予契約當事人之締約
    自由。
  2.被告認為「收款人即銷售人」之觀念，剝奪人民之契約自由
    ，實屬違法：
    (1)被告係認為銷售貨物給消費者之營業收入由捷時公司收取
      ，故貨物係由捷時公司銷售給消費者，顯見被告係認為「
      收款人即銷售人」。被告依此認定銷售貨物給消費者為捷
      時公司，故認為原告既非銷售貨物給消費者之銷售人，則
      捷時公司拆帳後給付給原告之利潤，應為原告出租場地之
      租金收入。
    (2)惟被告此種見解，顯然認為：「銷售人一定要自行收款，
      不得委由第三人收款。」與契約自由原則有悖，並將使「
      委託經營」與「代收代付」變成違法。惟營業稅法第 3條
      第 1項僅規定：「將貨物之所有權移轉他人，以取得代價
      者，為銷售貨物。」至於銷售人係自行取得代價，或委由
      他人代收之，甚至銷售人欲將其經營權委託他人至何等程
      度，是否包括代收款項，均不違反法律強制或禁止規定，
      亦不違反公共秩序與善良風俗，即屬契約自由原則之範疇
      ，契約當事人有決定權，被告並無干涉之權力。
  (三)原告與香港商捷時公司間並無支付租金之約定，原告係依營
    業額一定比例獲取利潤，與租金以定額給付之方式不同：關
    於原告之利潤，原告與捷時公司簽訂之合約第3條第1項約定
    ：「乙方 (即原告)之利潤及配合事項：1.月包底營業額為
     130萬元，扣抽成為20%。超出部分以20%計算之(未含稅)。
    」由此可知，原告之利潤，係依營業額之一定比例計算，與
    租金係以定額給付之方式顯不相同。由此可知，捷時公司拆
    帳後，將其代收之款項中有關雙方約定為原告之利潤返還，
    其性質並非租金，被告將其認定為租金，顯然錯誤。
  (四)退萬步言，即令合作店之經營模式與百貨公司不同，但原告
    就本件而言並無過失：
  1.原告就合作店交易法律關係之認定，與被告不同時，並不應
    當然認為原告有過失。蓋依私法自治原則，原告就其交易法
    律關係之規劃，應擁有決定權，而被告並非契約當事人，亦
    非民事法律專家，更非普通法院民事庭，故在此情況之下，
    依經驗法則與論理法則，強求原告正確的預見被告對本件交
    易法律關係之見解，對於原告而言委實過於苛刻，並無期待
    可能性，且將剝奪原告私法自治之權利，原告並無「應注意
    ，並能注意，而不注意」之過失。
  2.倘原告對於本件交易模式之認知與被告相同，則原告有過失
    ，並無疑問；但有爭議者，在於即使原告對於本件交易模式
    之認知即使有誤，但此種認知上之錯誤，是否為有過失? 復
    查決定與訴願決定對此並未說明理由，即遽論斷原告有過失
    ，顯有理由不備之違法。
  (五)訴願審議委員會未依法給予原告陳述意見與言詞辯論之機會
    ，侵害人民行政救濟之審級利益，顯然違法：
  1.訴願法第64條規定：「訴願審議委員會主任委員得指定委員
    聽取原告、參加人或利害關係人到場之陳述。」訴願法第65
    條亦規定：「受理訴願機關應依原告、參加人之申請或於必
    要時，得依職權通知原告、參加人或其代表人、訴願代理人
    、輔佐人及原行政處分機關派員於指定期日到達指定處所言
    詞辯論。」又訴願法第65條之立法理由謂：「現行法為簡易
    迅速處理訴願案件而採書面審理原則，但書面審理經常不易
    發現事實，且有關訴願爭點不易理清，故為保障當事人權益
    ，並促進發現事實，爰仿效日本行政不服審查法第25條規定
    ，修正規定在原告、參加人有請求言詞辯論的情形，應給予
    言詞辯論的機會。」
  2.訴願決定書雖然援引行政院及各級行政機關訴願審議委員會
    審議規則第10條與第14條之規定，認為訴願審議委員會有權
    決定是否同意原告陳述意見與言詞辯論之請求。惟依前揭訴
    願法之規定可知，請求進行陳述意見與言詞辯論，乃人民之
    權利，以保證人民之程序參與權與行政救濟之審級利益，一
    經人民提出請求，訴願審議委員會不得拒絕，訴願決定書引
    述:「行政院及各級行政機關訴願審議委員會審議規則」第1
    0條與第 14條之部份，顯係增加訴願法所無之限制，應為無
    效。
乙、被告主張：
  (一)原告與香港商捷時公司訂定合作契約，於88年4月至91年12
    月收取租金15,228,733元，未依規定給予他人憑證，經被檢
    舉及財政部臺北市國稅局查獲，有合約書、專案申請調檔統
    一發票查核清單、合作店營業額及合作店抽成表、財政部臺
    北市國稅局通報函等相關資料可稽，違反前揭稅法規定，被
    告按查明認定之總額處5%罰鍰761,436元，依法自無違誤。
  (二)原告主張其與供貨店之合作方式與一般百貨公司與供貨商之
    關係係屬相同，原告並非出租場地予供貨店，故並無租金收
    入，有關原告就銷售貨物予消費者之發票開具方式自宜比照
    一般百貨公司之例辦理等語。查原告並非股份有限公司組織
    之百貨公司，不符財政部77年4月2日台財稅第000000000號
     規定，自不得按百貨公司設專櫃型態之方式開立統一發票
    。次查原告與香港商捷時公司訂定之契約書內容載有：「三
    、乙方 (即原告)之利潤及配合事項：(一)每月包底營業額為
    130萬元，扣成為20%。(二)乙方負責事項：(1)店面租金、押金
    。(2)直立招牌位置提供...... 四、收款及結帳部分：(一)乙
    方須提供合法之營業電子收銀機發票於店內供甲方營業使用
    及按台灣現行之稅法規定申報，並負擔盈利部分之營業稅。
    (二)店內每日之營業收入由甲方 (即香港商捷時海外貿易有限
    公司臺灣分公司)負責收取，於次月5日甲、乙雙方對帳無誤
    後，並於10日內將結帳後乙方應得之利潤匯入乙方指定之銀
    行帳戶。」。本件銷售貨物之營業收入既由香港商捷時公司
    收取，該公司依法應於銷售時開立統一發票，原告所取得之
    提供店面及直立招牌位置之報酬，依前揭規定應給予憑證，
    是原告所訴核不足採，原處分按查明認定之總額處5%罰鍰
    761,436元並無違誤，請予維持。
  (三)至原告主張並無過失等語，按司法院釋字第275號解釋：「
    人民違反法律上之義務而應受行政罰之行為，法律無特別規
    定時，雖不以出於故意為必要，仍須以過失為其責任條件。
    但應受行政罰之行為僅須違反禁止規定或作為義務，而不以
    發生損害或危險為其要件者，推定為有過失，於行為人不能
    舉證證明自已無過失時，即應受處罰。」查原告取得之提供
    店面及直立招牌位置之報酬未依規定給予他人憑證，顯然已
    有過失之責，原處分認定原告有過失並據以裁罰尚無違誤，
    併予陳明。
  (四)綜上論述，原處分及所為復查、訴願決定並無違誤，請准如
    答辯之聲明判決。
　　理  由
一、按「營利事業依法規定應給與他人憑證而未給與，應自他人
    取得憑證而未取得，或應保存憑證而未保存者，應就其未給
    與憑證、未取得憑證或未保存憑證，經查明認定之總額，處
    5﹪罰鍰。」為稅捐稽徵法第44條所明定。另按「營業人銷
    售貨物或勞務，應依本法營業人開立銷售憑證時限表規定之
    時限，開立統一發票交付買受人。」「對外營業事項之發生
    ，營利事業應於發生時取得原始憑證，如進貨發票，或給與
    他人原始憑證，如銷貨發票...... 前項所稱營業事項包括
    營利事業之貨物、資產、勞務等交易事項。」，分別為行為
    時營業稅法第32條第1項前段及稅捐稽徵機關管理營利事業
    會計帳簿憑證辦法第21條第1、2項所規定。
二、本件係原告與香港商捷時公司訂定合作契約，於88年4月至
    91年2月收取佣金計15,228,73 3元，涉嫌未依規定給予他人
    憑證，被告爰依稅捐稽徵法第44條規定，按查明認定之總額
    處百分之五罰鍰計761,436元。原告則不服，為如事實欄所
    載之主張。
三、本院判斷如下：
  (一)原告與香港商捷時公司訂定合作契約，於88年4月至91年12
    月收取租金15,228,733元，未依規定給予他人憑證之事實，
    有原告與香港商捷時公司簽訂之合作合約書、專案申請調檔
    統一發票查核清單、合作店營業額及合作店抽成表等影本各
    一份附於原處分卷足憑，且為原告所不爭執，洵堪認定。
  (二)查原告與香港商捷時公司簽訂合作店合約書，自88年4月1日
    起至93年3月31日止，由原告提供宜蘭縣羅東鎮○○路 8號1
    樓，供香港商捷時公司經營GIORDANO（佐丹奴）服飾專賣店
    ，該契約書載明：「．．．二、甲方（指香港商捷時公司）
    應提供與注意事項：(一)甲方於乙方（指原告）提供之地點
    ，經營"GIORDANO"服飾專賣店。(二)甲方須提供部分：１、
    銷售人員（含薪津）；２、ＰＯＳ收銀機；３、店舖設計；
    ４、道具（模特兒、貨品陳列架、層板、幻燈片、招牌約定
    之內容"GIORDANO"字體；５、GIORDANO系列商品。‧‧。(
    三)甲方負擔所有宣傳媒體之責任及廣告費用，如電視及報
    章雜誌廣告等。(四)店內之經營管理由甲方全權負責；乙方
    不得干涉。三、乙方 (即原告)之利潤及配合事項：(一)每月
    包底營業額為130萬元，扣成為20%。(二)乙方負責事項：(1)店
    面租金、押金。(2)直立招牌位置提供...... 四、收款及結
    帳部分：(一)乙方須提供合法之營業電子收銀機發票於店內供
    甲方營業使用及按台灣現行之稅法規定申報，並負擔盈利部
    分之營業稅。(二)店內每日之營業收入由甲方負責收取，於次
    月5日甲、乙雙方對帳無誤後，並於10日內將結帳後乙方應
    得之利潤匯入乙方指定之銀行帳戶......。(三)甲方須按規
    定，依店內實際銷售狀況，逐筆開立發票。‧‧。六、合約
    終止後，甲方有權將店內外有關"GIORDANO""佐丹奴"品牌字
    樣之招牌全部拆除，並將甲方所提供之裝潢及生財器具拆回
    ，如欲續約，雙方另議簽定。．．．」等語，有該合約書影
    本附於原處分卷可稽。揆諸上開合約書，原告與香港商捷時
    公司合作經營銷售之模式，係由原告提供店面，連同店內裝
    潢、水電及保全設備等供捷時公司使用，而香港商捷時公司
    則負擔店面之貨品及人員與店內之經營管理，並對店內所提
    供商品保留所有權。至於利潤分配，則由香港商捷時公司每
    月按約定之比例（以營業額為準）計算所得之金額給付原告
    ，作為原告應取得之報酬。申言之，香港商捷時公司在原告
    所提供之店面經營服飾店，其所販賣之商品，乃係由該公司
    自進自銷，而非由該公司將其"GIORDANO"（佐丹奴）品牌之
    服飾等商品銷售給原告後，再由原告銷售給消費者。亦即原
    告於系爭之合作契約中，並無銷售"GIORDANO"（佐丹奴）商
    品之權責，僅係提供店面供香港商捷時公司使用，再由香港
    商捷時公司每月按其實際銷售營業額之比例計算酬勞支付予
    原告，作為使用系爭店面之對價；足認系爭合約之性質，應
    屬店面之租賃契約，而非關於"GIORDANO"（佐丹奴）品牌之
    服飾等商品之買賣契約，亦非屬經營服飾店之合夥契約。是
    被告認定原告向捷時公司收取上開酬勞屬租金之性質，尚無
    違誤。原告主張與捷時公司之合作模式，非屬出租場地收取
    租金之行為，並不足採。
  (三)至原告主張其與香港商捷時公司間並無支付租金之約定，原
    告係依營業額一定比例獲取利潤，與租金以定額給付之方式
    不同乙節；按租賃契約係當事人約定一方以物租與他方使用
    收益，他方支付租金之契約。故契約之約定只要符合上開規
    定，租賃契約即屬成立，縱當事人於訂定契約時，未使用任
    何與租賃相關之文字，亦不影響租賃契約之性質。至於租金
    之比例多寡，是否為固定或係採浮動方式計算，在所不問。
    經查，原告提供系爭店面供香港商捷時公司使用，再由香港
    商捷時公司按其銷售商品營業額之比例計算給付原告之酬勞
    ，作為使用系爭店面之對價，已如上述；雖原告取得是項對
    價之金額係採浮動方式計算，金額多寡每月並不固定，然仍
    不影響該項報酬具有租金之性質。是原告上開主張，容有誤
    解，自不足採。
  (四)又「百貨公司採用專櫃銷售貨物者，如符合下列條件，對於
    供應商提供陳列銷售之貨物，得向主管稽徵機關申請依照與
    供應商約定每次結帳 (算)之次日取具進貨統一發票列帳：
    (一)股份有限公司組織...... 三、茲將百貨公司及專櫃廠商
    應辦理事項規定如次：(一)百貨公司應與專櫃貨物供應商就有
    關專櫃貨物之交易，明定結帳期間及抽成百分比，訂定書面
    契約，其結帳期間以不超過1個月為限。」為財政部77年4月
    2日台財稅第000000000號函所明釋。查原告係屬合夥組織，
    並非股份有限公司組織之百貨公司，而原告與香港商捷時公
    司合作銷售之經營型態，雖約定由捷時公司按銷售額之一定
    比率支付報酬予原告，惟捷時公司就銷售貨物所得之貨款，
    係由該公司自行收款，其交易性質應認屬該公司之銷貨，要
    與百貨公司採專櫃銷售貨物之情形不同，不符財政部上開函
    釋意旨，自不得按百貨公司設專櫃型態之方式開立統一發票
    。
  (五)按「人民違反法律上之義務而應受行政罰之行為，法律無特
    別規定時，雖不以出於故意為必要，仍須以過失為其責任條
    件。‧‧。」為司法院釋字第 275號解釋意旨。查原告既與
    香港商捷時公司訂定合作契約，於88年4月至91年12月收取
    租金15,228,733元，依捐稽徵法第44條之規定，依規定應給
    與他人憑證而未給與，自應有應注意能注意而不注意之過失
    ，且亦不因不知法律規定而免罰；是原告主張本件其既無故
    意，又無過失，應予以免罰，尚難可採。
四、綜上所述，則被告就原告於88年4月至91年2月收取佣金計15
    ,228,733 元，未依規定給予他人憑證，被告依稅捐稽徵法
    第44條規定，按查明認定之總額處百分之五罰鍰計761,436
    元，依法並無不合；復查決定、訴願決定均予以維持，亦無
    違誤；原告起訴意旨求為均予撤銷，為無理由，應予駁回。
據上論結，本件原告之訴為無理由，爰依行政訴訟法第98條第3
項前段，判決如主文。
中　　華　　民　　國　　94　　年　　12　　月　　15　　日
                       第七庭審判長法  官　劉　介　中
                                   法  官　李　玉　卿
                                   法  官　黃　秋　鴻
上為正本係照原本作成。
如不服本判決，應於送達後20日內，向本院提出上訴狀並表明上
訴理由，如於本判決宣示後送達前提起上訴者，應於判決送達後
20日內補提上訴理由書（須按他造人數附繕本）。
中　　華　　民　　國　　94　　年　　12　　月　　15　　日
                                       書記官   王琍瑩
